臺灣臺北地方法院民事判決　　　　　　　　　　　　九十二年度勞簡上字第七一號
　　上　訴　人　康福旅行社股份有限公司
　　法定代理人　甲○○○
　　訴訟代理人　張天欽律師
　　　　　　　　黃于玶律師
　　被 上訴 人　丁○○
　　　　　　　　乙○○
當事人間請求給付資遣費等事件，上訴人對於中華民國九十二年九月二十三日本院台
北簡易庭九十二年度北勞簡字第一一○號第一審簡易判決提起上訴，本院於九十三年
三月十日言詞辯論終結，判決如下：
    主  文
上訴駁回。
第二審訴訟費用由上訴人負擔。
    事  實
甲、上訴人方面：
一、聲明：求為判決：(一)原判決廢棄。(二)被上訴人在第一審簡易之訴駁回。
二、陳述：除與原判決記載相同者，茲引用之外，補稱：
（一）上訴人因受SARS風暴影響，業務幾乎萎縮至零，乃對部分員工告知並開立離職
      書以便其申請失業給付，嗣SARS過後再回公司服務，上訴人真意並非辭退勞工
      ，乃屬民法第八十六條規定之心中保留，且為被上訴人所明知，自不生終止契
      約之效力。
（二）上訴人所開立之離職證明書係附SARS風暴過後即失效之解除條件，被上訴人既
      不願復職，自願性離職，依勞動基準法規定，上訴人無給付資遣費之義務。
（三）上訴人因SARS風暴影響，前半期以減半薪之方式處理（共三個月），後期因疫
      期持續爆發，只得採不支薪之方式因應，但員工得選擇辦理留職停薪或離職，
      離職手續則係為使員工得領取失業給付，方記載為「非自願性離職」。惟不論
      何者，員工在SARS過後仍得回公司任職，年資、薪資照舊。
（四）被上訴人丁○○雖經代理主管戊○○告知其應離職，但在其未辦理離職前，原
      主管丙○○即告知可不辦理離職而選擇留職停薪，及無論如何可於SARS過後復
      職等情，被上訴人丁○○嗣後仍選擇離職，並於SARS過後自願不復職，自與遭
      上訴人資遣之情況不同。
（五）上訴人從未要求被上訴人乙○○離職，其本可辦理留職停薪，但為取回公司福
      利股，方選擇自願離職，非上訴人將之解僱。
（六）對於被上訴人主張之工作年資、每月薪資數額及預告期間工資、資遣費，及被
      上訴人丁○○請求積欠薪資二萬二千一百八十九元等數額計算均不爭執。
三、證據：除援用第一審所提證據外，補提離職復職名單、收支憑單為證，並聲請訊
    問證人戊○○、丙○○。
乙、被上訴人方面：
一、聲明：求為判決如主文第一項所示。
二、陳述：除與原判決記載相同者，茲引用之外，補稱：
（一）被上訴人丁○○部分：
    1.上訴人從未告知待SARS風暴過後即回公司任職之內容。
    2.被上訴人丁○○是在上訴人直售業務部門擔任業務員，該部門約有員工四、五
      十名，自民國九十二年三月起主管為戊○○經理，非丙○○。
    3.被上訴人丁○○確經主管戊○○告知離職，然於辦妥離職後，其原主管丙○○
      始告知可不辦理離職，並表示為其爭取，惟未有任何通知。
（二）被上訴人乙○○部分：
    1.被上訴人乙○○原欲申請留職停薪，但上訴人表示須同時填載留職停薪、離職
      申請書，隔日即經由主管戊○○告知上訴人不同意留職停薪申請，上訴人已將
      被上訴人乙○○解雇。
    2.上訴人從未表示可以復職一事。
    3.被上訴人乙○○是在上訴人直售業務部門擔任業務員。
    4.被上訴人乙○○於九十二年五月十四日經主管戊○○叫至會議室告知離職一事
      ，並依勞動基準法第十一條第二款辦妥離職。
（三）依勞動基準法第十二條第二款規定，上訴人要求勞工選擇留職停薪或自願離職
      ，已違反該法保障勞工最低勞動條件之精神。再者，上訴人亦確已告知要求被
      上訴人離職，被上訴人自得請求上訴人在離職申請書上載明「公司因業務緊縮
      而政策性裁員，非自願性離職」，並經上訴人公司主管簽核開立非自願離職證
      明，實無上訴人所指「心中保留」、「附解除條件」等情事。
三、證據：援用第一審所提證據。
    理  由
一、被上訴人起訴主張：被上訴人丁○○自八十二年六月七日起，被上訴人乙○○自
    八十六年九月一日起，於上訴人公司直售業務部門擔任業務員。詎上訴人受SARS
    風暴影響，乃以業務緊縮為由依勞動基準法第十一條第二款規定，分別在九十二
    年五月八日、九十二年五月三十日終止與被上訴人丁○○、乙○○間勞動契約關
    係。被上訴人丁○○每月工資為二萬七千元，被上訴人吳黛玲則為二萬六千元，
    上訴人尚應給付被上訴人丁○○短少之薪資二萬二千一百八十九元、預告期間工
    資一萬一千七百元、資遣費二十七萬元，給付被上訴人乙○○預告期間工資一萬
    二千一百三十三元、資遣費十四萬九千五百元。為此爰依勞動基準法第十六條、
    第十七條規定及勞動契約關係，求為命上訴人給付被上訴人丁○○三十萬三千八
    百八十九元、被上訴人乙○○十六萬一千六百三十三元，及均自起訴狀繕本送達
    翌日起至清償日止按年息百分之五計付利息之判決。
二、上訴人則以：上訴人為體恤員工經濟壓力，並無欲永遠終止勞動契約關係，所開
    立之離職證明書乃屬心中保留，此為被上訴人所明知。或者，該終止契約之意思
    表示附有解除條件，於SARS危機過後解除條件成就而失其效力。再者，被上訴人
    係自願選擇離職，嗣後表示不願復職，依勞動基準法規定無權請求給付資遣費等
    語，資為抗辯。
三、被上訴人主張被上訴人丁○○自八十二年六月七日起，被上訴人乙○○自八十六
    年九月一日起，於上訴人公司直售業務部門擔任業務員之事實，為上訴人所自認
    （見本院九十二年十二月二十三日準備程序筆錄，卷第三十三頁），自堪信為真
    實。被上訴人另主張上訴人因受SARS風暴影響，乃以業務緊縮為由依勞動基準法
    第十一條第二款規定，分別在九十二年五月八日、九十二年五月三十日終止與被
    上訴人丁○○、乙○○間勞動契約關係，應依法給付被上訴人短少之薪資、預告
    期間工資及資遣費，則為上訴人所否認，並以前開情詞置辯。是本件應先審究者
    為：(一)上訴人有無依據勞動基準法第十一條第二款規定對被上訴人為終止兩造間
    勞動契約關係之意思表示？抑或是被上訴人自願離職者？(二)上訴人對被上訴人所
    為終止勞動契約之意思表示，得否附解除條件？(三)上訴人所為終止契約之意思表
    示有無心中保留情事存在？
四、上訴人係依據勞動基準法第十一條第二款規定對被上訴人為終止兩造間勞動契約
    關係之意思表示，並非被上訴人自願離職：
（一）被上訴人丁○○主張遭上訴人於九十二年五月八日依勞動基準法第十一條第二
      款規定終止勞動契約之事實，業據其提出離職申請單及離職證明書為證（見原
      審卷第八頁、第九頁）。證人即上訴人公司直售業務部門業務經理戊○○於本
      院九十三年二月六日準備程序期日亦證稱：「九十二年三月因為SARS的關係：
      ：：業務量萎縮到每個月出團人數不到原來的百分之十，：：：因此公司改採
      留職停薪或辦理離職的方式處理，前者員工有機會可以回來公司繼續上班，後
      者則可以領取失業給付或另外尋找新工作，但也不排除可以回來公司上班，我
      在早會的時候有向部門同事宣布前述處理方式，員工是用留職停薪或離職是由
      總裁及直售業務部門三位經理商量後再由我向該名員工宣布結果，丁○○公司
      是請他以離職方式處理。」（見本院卷第四十八頁）、「丁○○並沒有考慮過
      辦留職停薪，我是直接用離職處理。」（見本院卷第五十二頁）等語，足見，
      上訴人公司在SARS期間處理員工繼續任職與否，有留職停薪及離職二種方式，
      而員工應離職或留職停薪，係由上訴人公司總裁及被上訴人任職之直售業務部
      門主管即經理決定後，再由證人戊○○告知該名員工，被上訴人丁○○既經證
      人戊○○告知公司對其採取離職方式處理，足見，上訴人確已決定並已為終止
      與被上訴人丁○○間勞動契約關係之意思表示，上訴人抗辯被上訴人丁○○係
      自願離職，並無足取。
（二）被上訴人乙○○主張其遭上訴人於九十二年五月三十日依勞動基準法第十一條
      第二款規定終止勞動契約之事實，亦據其提出離職證明書為證（見原審卷第七
      頁）。被上訴人乙○○於前揭準備程序期日陳稱：「：：：我是在五月十四日
      同時寫離職申請單及留職停薪單，我放在直售業務部門陳瑞容經理桌上，隔天
      我開始休年假，才接到戊○○的電話問我是要退股嗎？如果是這樣就要離職：
      ：：」等語，證人戊○○就此則證述：「：：：其實公司在五月十日以前已經
      發過上年度福利股獎金，不過公司考量入股超過兩年的員工，本金大致上已經
      獲償，而且當時是在年度中，會計上處理比較不便，因此總經理考量公司運作
      及當時SARS的關係，決定福利股入股未滿兩年的可取回，超過兩年的不可取回
      ，如果堅持取回只好離職，或用借支的方式不取回。乙○○任職六、七年以上
      ，福利股本已經可以清償，可以向公司借支但不可以取回，所以我打電話給他
      ，告訴他這樣的處理方式，可是他堅持取回，我告訴他這樣子要離職，他因此
      在電話中告訴我要選擇離職。當天下午他回來公司填寫離職申請單，所以公司
      沒有簽准留職停薪，讓他用離職的方式：：：」等語（見本院卷第四十九頁）
      ，據此可知，上訴人對於福利股入股超過二年而堅持取回之員工，不繼續僱用
      ，而決定以請員工離職方式即終止勞動契約方式處理。上訴人既以被上訴人乙○○欲取回福利股，不同意其留職停薪必須離職，則兩造間僱傭契約係由上訴
      人決定予以終止者，堪可認定，上訴人辯稱被上訴人乙○○為自願離職乙節，
      亦無足取。
五、上訴人對被上訴人所為終止勞動契約之意思表示，不得附解除條件：
（一）按基於私法自治原則，法律行為固以得附條件為原則，但基於公益或私益之考
      量，應使某種法律行為如抵銷，則不得附條件（民法第三百三十五條第二項規
      定參照），其他如：解除、撤銷、終止、承認等單獨行為亦同，蓋該等行為如
      容許附加條件，將使法律關係複雜而不確定，易陷相對人於不利，故為保護相
      對人，除所附加條件業經相對人同意、或條件之成就與否純由相對人決定者外
      ，應不許附條件。
（二）上訴人主張其所為終止契約意思表示，附有解除條件，然此為被上訴人所否認
      （見原審卷第三十二頁第三行、第四行記載），而上訴人復未能證明已經被上
      訴人同意。再者，上訴人所謂解除條件之內容為「待SARS風暴過後即失效」，
      關於該條件得否成就、SARS風暴是否能度過，非純可由被上訴人決定者。是依
      前開說明，上訴人所為終止之意思表示並不得附解除條件，其此部分抗辯，實
      不足採。
六、上訴人所為終止契約之意思表示並無心中保留情事存在：
（一）上訴人陳稱其所為終止契約之意思表示真意是待SARS過後，被上訴人可隨時回
      公司，此為被上訴人所明知等語。
（二）然依上訴人聲請訊問之證人即其公司副總經理丙○○在前揭準備程序期日證述
      稱：「：：：不管是離職或留職停薪都可以回來公司再上班，留職停薪的年資
      可以繼續計算，離職的年資是否併計需要由公司主管開會討論。」等語（詳見
      本院九十三年二月六日準備程序筆錄），倘上訴人並無終止兩造間勞動契約之
      真意，則對於SARS過後再回上訴人公司任職之員工，其工作年資應予併計方符
      其真意，詎上訴人對於離職後再復職之員工，並不必然併計其工作年資，顯見
      其真意即欲終局地終止兩造間勞動契約關係。上訴人此部分所辯，不足採信。
七、綜上所述，被上訴人主張上訴人已依勞動基準法第十一條第二款規定終止兩造間
    勞動契約關係，應可信取。而按雇主依勞動基準法第十一條規定終止勞動契約者
    ，應依同法第十六條第一項規定期間預告而終止契約，若否則應給付預告期間工
    資，且應依同法第十七條規定給付勞工資遣費。被上訴人主張被上訴人丁○○每
    月工資為二萬七千元，被上訴人吳黛玲則為二萬六千元，上訴人尚應給付被上訴
    人丁○○短少之薪資二萬二千一百八十九元、預告期間工資一萬一千七百元、資
    遣費二十七萬元，給付被上訴人乙○○預告期間工資一萬二千一百三十三元、資
    遣費十四萬九千五百元等情，已據上訴人於本院九十二年十二月二十三日準備程
    序期日表示：「對被上訴人主張之工作年資、每月薪資數額及預告期間工資、資
    遣費及丁○○部分短少的薪資新台幣二萬二千一百八十九元整不爭執。」等語，
    從而，被上訴人本於勞動基準法第十六條、第十七條規定及勞動契約關係，請求
    上訴人給付被上訴人丁○○三十萬三千八百八十九元、被上訴人乙○○十六萬一
    千六百三十三元，及均自起訴狀繕本送達翌日即九十二年七月十九日起至清償日
    止按年息百分之五計算之利息，洵屬有據，應予准許。原審判決命上訴人如數給
    付，於法並無不合，上訴論旨仍執前詞指摘原判決不當，求予廢棄改判，為無理
    由，應予駁回其上訴。
八、至兩造其餘之攻擊或防禦方法，及所用之證據方法，經本院斟酌後，認為均不足
    以影響本判決之結果，自無一一詳予論駁之必要。
九、據上論結，本件上訴為無理由，依民事訴訟法第四百三十六條之一第三項、第四
    百四十九條第一項、第七十八條，判決如主文。
中　　　華　　　民　　　國　　九十三　　年　　　三　　　月　　三十一　　日
                              勞工法庭
                                      審判長法    官 張靜女
                                            法    官 張明輝
                                            法    官 賴錦華
正本係照原本作成
本判決不得上訴
中　　　華　　　民　　　國　　九十三　　年　　　三　　　月　　三十一　　日
                                            書 記 官 林桂玉
